臺灣屏東地方法院民事判決　　　　　　　　　　　　　九十二年度訴字第六九三號
　　原　　　告　甲○○
　　被　　　告　乙○○
　　　　　　　　丙○○
　　右　一　人
　　訴訟代理人　顏福松　律師
　　被　　　告　丁○○
當事人間請求分割共有物事件，本院於民國九十四年二月二日言詞辯論終結，判決如
下：
    主    文
兩造共有坐落屏東縣新園鄉○○段一一三○地號、地目建、面積一七六○平方公尺土
地，應依下列方法分割：如附圖所示編號２面積一八○．九三平方公尺、編號５面積
一四二．九○平方公尺土地均分歸被告乙○○取得；編號３面積三三四平方公尺土地
分歸被告丙○○、丁○○按應有部分各二分之一比例保持共有；編號４面積三五八．
一七平方公尺分歸原告取得；編號１面積八八平方公尺、編號７面積二一四平方公尺
土地分歸兩造按應有部分原告及被告乙○○各三分之一、被告丙○○及丁○○各六分
之一比例保持共有；編號６面積四四二平方公尺土地分歸兩造按應有部分原告一三九
○分之四○二、被告乙○○一三九○分之五一○、被告丙○○、丁○○各一三九○分
之二三九比例保持共有。
訴訟費用由被告乙○○負擔三分之一，被告丙○○、丁○○負擔各六分之一，餘由原
告負擔。
    事實及理由
一、被告丙○○、丁○○經合法通知，未於最後言詞辯論期日到場，核無民事訴訟法
    第三百八十六條各款所列情形，爰依原告聲請，由其一造辯論而為判決。
二、原告主張：坐落屏東縣新園鄉○○段一一三○地號、地目建、面積一七六○平方
    公尺土地（下稱系爭土地）為兩造所共有，應有部分原告及被告乙○○各三分之
    一，被告丙○○及丁○○各六分之一。兩造就上開土地並無約定不分割之期限，
    系爭土地依其使用目的亦無不能分割之情形，惟無法協議分割，爰求為判決分割
    ，並同意如附圖所示分割方法。
三、被告均同意分割，被告乙○○並同意如附圖所示分割方法；被告丙○○及丁○○
    則抗辯道路部分即附圖編號１號土地應分配與原告所有，編號７號土地應分配與
    兩造按前捐獻土地與後隆宮廟宇之比例保持共有等語。
四、按各共有人，除因物之使用目的不能分割或契約訂有不分割之期限者外，得隨時
    請求分割共有物，民法第八百二十三條第一項定有明文。本件原告主張系爭土地
    為兩造所共有，應有部分原告及被告乙○○各三分之一，被告丙○○及丁○○各
    六分之一，兩造就上開土地並無約定不分割之期限，系爭土地依其使用目的亦無
    不能分割之情形，惟無法協議分割之事實，業據提出土地登記謄本、地籍圖各一
    件為證，且經本院潮州簡易庭調解不成立，復為被告所不爭執，堪信為真實，是
    原告請求裁判分割系爭土地，即無不合，應予准許。
五、次按，請求共有物之分割，應由法院依民法第八百二十四條命為適當之分配，不
    受當事人主張之拘束，法院則應參酌當事人之聲明、共有物之性質、經濟效用及
    全體共有人利益等公平決定之。經查：
  (一)系爭土地略呈到三角形之形狀，東西兩側即如附圖所示編號１、７號土地所在位
    置，均鋪設柏油路面至南端連接一○八七地號之道路，寬度可供人、車通行；編
    號２號土地上有被告乙○○所有之磚造一層平房一間，門牌號碼屏東縣新園鄉○○村○○路三十六號；編號３號土地上有被告丙○○、丁○○共有之加強磚造二
    層樓房及磚造平房各一間，門牌號碼均屏東縣新園鄉○○村○○路三十五號；編
    號４號土地上有原告所有加強磚造一層房屋，門牌號碼屏東新園鄉○○村○○路
    三十四號；編號６號土地為後隆宮廟宇（含廟埕）所在位置，該廟於民國三十六
    年動工興建，至七十年間竣工落成等情，為本院會同屏東縣東港地政事務所測量
    人員至現場勘驗明確，製有勘驗筆錄及複丈成果圖在卷可稽，並有現場照片五張
    及後隆宮廟內碑文照片三張附卷可考。
  (二)按分割共有物，以消滅共有關係為目的，法院裁判分割共有物時，除因該土地內
    部分土地之使用目的不能分割（如道路），或部分共有人仍願維持其共有關係，
    應將該部分土地不予分割或准將該部分共有人成立新共有關係外，應將土地分配
    各共有人單獨所有（最高法院六十九年台上字第一八三一號判例意旨參照）。查
    兩造均表示願於分割後就後隆宮廟宇部分按其等前捐地與廟之比例保持共有，被
    告丙○○、丁○○並表示其二人願就其餘分得部分按應有部分比例保持共有，以
    免分得土地過於零碎；是兩造應於分割後就上開部分維持共有關係。又如附圖所
    示編號１、７號土地均為鋪設柏油路面之道路，編號７號土地供人通行時間約二
    十年，自後隆宮興建完成後，由鄉公所鋪設完成，而編號１號土地供人通行時間
    則已超過一百年等情，業據證人即後大厝社區發展協會總幹事黃朝巒於本院勘驗
    現場時結證屬實（本院卷第一一四頁）。上開道路部分土地與後隆宮廟宇部分之
    土地可以區○○○○道路供大眾通行已久，係連接對外交通之方法，本院認該部
    分土地係屬使用目的不能分割，為增加系爭土地之經濟價值，且未免將該編號１
    號土地全部由原告負擔，將編號７號土地由兩造按捐地與廟比例負擔，致失公平
    ，爰保留編號１、７號道路部分土地，由全體共有人按其等應有部分比例保持共
    有。被告丙○○、丁○○就道路部分主張之分割方法，尚非妥適，應不足採。至
    編號６號後隆宮廟宇所在土地，兩造均同意按其等捐地與廟之比例繼續保持共有
    如前，且兩造均不爭執其等捐地與廟之比例為原告一三九○分之四○二、被告乙○○一三九○分之五一○、被告丙○○及丁○○各為一三九○分之二三九（本院
    卷第八○頁、一三八頁），爰將該部分土地依兩造捐地與廟之比例保持共有。又
    因各共有人捐地與廟之比例差異緣故，扣除各共有人分擔廟宇部分之土地後，各
    共有人分得系爭土地其餘部分之面積，即與按土地登記謄本所載應有部分比例計
    算應受分配之面積不符，捐地較多之人分得其餘土地（扣除道路分擔部分土地）
    之面積自然減少，捐地較少之人分得其餘土地之面積則較多，方為合理，且對於
    未到庭之被告丙○○、丁○○亦無不利之處，是為可採。
  (三)兩造均表示願依使用現狀分割，本院審酌為能保留兩造各自建造之房屋及後隆宮
    廟宇，顧及社會經濟利益，避免損失，對全體共有人均屬有利，其等意見自應加
    以尊重，爰將各建物坐落基地部分之土地分配與各建物所有人取得，而被告丙○○、丁○○已表示願就其等分得扣除道路及廟宇部分之其餘土地保持共有如前，
    是其等就分得編號３號土地按應有部分各二分之一比例繼續保持共有。又扣除兩
    造保持共有之編號１、６、７號土地後，附圖所示編號２、３、４號各共有人分
    配位置之土地，均鄰接道路，通行便利，各土地價格相差不多，且共有人均希望
    系爭土地於分割後，共有人分得之面積與應有部分比例計算應受分配者相符，避
    免找補，在不得已情形下才以金錢補償（見本院卷第一三七頁、一四九頁），爰
    將系爭土地上之空地即編號５號土地另分歸被告乙○○取得，並依附圖所示分割
    方法為分割，即無分割位置差價補償之問題，復能兼顧土地形狀工整，適合建築
    。綜上，如附圖所示之分割方法，符合兩造之利益，且能充分發揮系爭土地之經
    濟效用，應屬可採，爰判決如主文第一項所示。
六、結論：原告之訴為有理由，依民事訴訟法第三百八十五條第一項前段、第七十八
    條、第八十條之一、第八十五條第一項但書，判決如主文。
中　　　華　　　民　　　國　　九十四　　年　　　二　　　月　　　五　　　日
                                    臺灣屏東地方法院民事第二庭
                                        審判長法官  阮世賢
                                        法      官  陳松檀
                                        法      官  楊中琪
正本係照原本作成。
如不服本判決，應於收受送達後二十日內向本院提出上訴書狀。
                                        法院書記官  蔡進吉
中　　　華　　　民　　　國　　九十四　　年　　　二　　　月　　　五　　　日
